臺灣桃園地方法院民事判決　　　　　　　 93年度訴字第134號
原　　　告　丙○○
被　　　告　中華民國財政部國有財產局
法定代理人　甲○○
訴訟代理人　乙○○
複　代理人　吳泰焜
　　　　　　丁○○
上列當事人間請求確認所有權登記請求權存在事件，本院於民國
94年8 月10日言詞辯論終結，判決如下：
    主  文
原告之訴駁回。
訴訟費用由原告負擔。
    事實及理由
一、本件被告之法定代理人於原告提起本件訴訟時係李瑞倉，惟
    於訴訟進行中已變更為甲○○，經被告具狀聲明承受訴訟，
    核無不合，應予准許，合先敘明。
二、原告起訴主張：(一)坐落於桃園縣八德市○○段951 之96、95
    1 之103 、951 之128 地號等3 筆土地（下稱系爭土地）原
    為無地號且無人所有之土地。原告之父張光宗於民國38年間
    在其上興建房屋，即門牌號碼為桃園縣八德市○○路○ 段15
    07巷15號（原為桃園縣八德鄉○○路2 之1 號），於59年5
    月向台灣電力公司申請裝表供電，是系爭土地自原告父親張
    光宗始即有使用之意，原告之母張麥係於64年1 月21日遷入
    ，於68年5 月繳納房屋稅，原告則於71年9 月1 遷入。(二)系
    爭土地原為無人所有且無地號之土地，原告於77年9 月17日
    向財政部國有財產局台灣北區辦事處申請登錄系爭土地時，
    因欠缺廢溝（道）證明遭駁回，待原告再備齊廢溝證明後，
    被告卻於78年3 月間通知原告系爭土地已登記為國有。原告
    之父張光宗於50年起自始有善意使用系爭土地之意，至77年
    申請地號時，使用期間已逾20年之時效，依民法第769 條、
    第770 條之規定，應可請求登記為系爭土地之所有人，爰提
    起本件訴訟等語。並聲明：確認原告就系爭土地之所有權登
    記請求權存在。
二、被告則以：(一)原告訴請時效取得系爭土地所有權之登記請求
    權，其既未經該管地政機關受理審查，准許與否尚無不明，
    則本件於地政機關駁回原告上開登記申請前，原告並無即受
    確認判決之法律上利益。從而原告提起本件確認之訴，即屬
    無據。(二)被告於78年1 月間辦理第1 次登記時地政事務所曾
    依土地法之規定辦理公告，原告既未依土地法第54條申請為
    所有權之登記，亦未於公告期間內提出異議，則依同法第60
    條之規定已喪失其占有之權利。(三)原告僅能證明對系爭土地
    有使用之意，並無法證明係以所有之意思占有系爭土地，故
    原告主張其已取得系爭土地之登記請求權，顯屬無據。(四)原
    告之父張光宗從未設籍於興建於系爭土地上之房屋，即從未
    占有系爭土地，原告不得主張繼受其父張光宗之占有。(五)被
    告已登記為系爭土地之所有權人，原告不得再依時效取得請
    求登記為所有權人等語，資為抗辯。並聲明：如主文所示。
三、兩造不爭執之事項：
  　(一)原告之父張光宗於38年間於系爭土地上興建房屋，即門牌
      號碼為桃園縣八德市○○路○ 段1507巷15號（原為桃園縣
      八德鄉○○路2 之1 號），於59年5 月向台灣電力公司申
      請裝表供電，原告之母張麥於64年1 月21日遷入，於68年
      5 月繳納房屋稅，原告則於71年9 月1 遷入。
    (二)原告於77年9 月17日向財政部國有財產局台灣北區辦事處
      申請登錄系爭土地時，因欠缺廢溝（道）證明遭駁回，待
      備齊廢溝證明後，被告於78年3 月間通知其系爭土地已登
      記為國有。
    (三)系爭土地於78年2 月27日已登記所有權人為中華民國。
    (四)原告並未向管轄之地政機關請求為時效取得所有權之登記
      。
四、兩造爭執部分：原告得否繼受其父張光宗對被告主張占有系
    爭土地之權利？原告有無即受確認判決之法律上利益？
    經查：
    (一)按占有人依民法第769 條、第770 條規定，取得所有權時
  　　，其未經登記之原所有權即行消滅（最高法院23年上字第
      2428號判例可參），蓋取得時效係依占有之事實而取得權
      利，並非使原所有人負擔義務。故原所有人並不負擔「應
      同意占有人登記為所有人」之義務。條文所謂「得請求登
      記為所有人」非謂得請求原所有人同意登記為所有人之意
      ，係指得請求地政機關登記為所有人；因此，土地法第54
      條規定，占有人得依其一方之聲請，登記為土地所有人。
      若地政機關認為不應受理而駁回其聲請，占有人得依土地
      法第56條規定訴請確認其權利，如經裁判確認，始得依裁
      判再行聲請登記。地政機關受理聲請，經審查證明無誤者
      ，應即公告之（土地法第55條），在公告期間內，如有土
      地權利關係人提出異議，地政機關應依同法第59條第2 項
      規定予以調處，不服調處者，應於接到調處通知後15日內
      向司法機關訴請處理，逾期不起訴者，依原調處結果辦理
      之。此項登記程序為地政機關執掌業務，自無從以判決代
      之。基於以上理由，可知依時效而取得不動產所有權或他
      項權利之人，不能以原所有人為被告，起訴請求協同其登
      記為所有人或他項權利人。（最高法院68年度第13次民事
      庭會議決議可參）。又占有人於取得時效完成後，如未依
      土地法第54條聲請為所有權登記，亦未於公告期間內提出
      異議，依同法第60條之規定，亦即喪失其占有之權利，不
      能請求塗銷他人之所有權登記，及確認其所有權存在。又
      占有人於時效完成後，在未經登記為所有權人以前，原所
      有人如已登記完畢，占有人即不能對之主張取得時效（與
      民法第770 條以占有他人未經登記之不動產為要件者不合
      ），亦不得請求塗銷原所有權人之所有權登記。（最高法
      院50年台上字第142 號判例、80年度上字第2171號判決可
      資參照）。
    (二)次按確認之訴非原告有即受確認判決之法律上利益者，不
      得提起。所謂即受確認判決之法律上利益，係指法律關係
      之存否不明確，原告主觀上認其在法律上之地位有不安之
      狀態存在，且此種不安之狀態，能以確認判決將之除去者
      而言，若縱經法院判決確認，亦不能除去其不安之狀態者
      ，即難認有受確認判決之法律上利益（最高法院52年台上
      字第1240號判例意旨參照）。本件系爭土地已於78年2 月
      27日登記為中華民國所有，被告為管理機關，為兩造所不
      爭執，且有土地登記謄本在卷可按，而原告於本院94年8
      月10日言詞辯論期日亦自承，因不懂法律，並未依土地法
      第54條之規定，於其得請求登記為所有人時，於登記期限
      內經四鄰證明，向管轄之地政機關聲請為土地所有權之登
      記，亦未於管轄之地政機關公告時，於公告期間提出異議
      ，是依土地法第60條之規定及前開之說明，原告之父張光
      宗縱有以所有之意思，和平繼續占有系爭土地之事實（被
      告否認，且因原告並未向管轄之地政機關為合法登記之聲
      請，本院尚未作實體上之判斷），業已因其已喪失其占有
      系爭土地之權利，亦即原告之父張光宗也已不得再對被告
      主張取得時效，故原告自不能主張繼受其父張光宗占有系
      爭土地之權利，換言之，原告並無所謂有法律上之地位不
      安之狀態，亦即原告並無即受確認判決之法律上利益。
五、綜上所述，原告主張繼受其父張光宗以所有之意思，和平繼
    續占有系爭土地已達20多年之由，據以提起確認就系爭土地
    之所有權登記請求權存在，即無理由，不應准許。
六、兩造其餘攻擊防禦方法及所提出之各項證據資料，經審酌後
    ，因認與判決之基礎無涉，且不影響判決之最後結果，爰不
    予以一一論述，附此敘明。
七、結論：原告之訴為無理由，依民事訴訟法第78條，判決如主
    文。
中　　華　　民　　國　　94　　年　　8 　　月　　24　　日
                  民事第一庭    法　官　林淑鳳
以上正本係照原本作成。
如對本判決上訴，須於判決送達後20日內向本院提出上訴狀
中　　華　　民　　國　　94　　年　　8 　　月　　24　　日
                                書記官　黃楓茹
